ACORDAO-COMPLETO-2456215

ACÓRDÃO 4749/2021 ATA 8/2021 - PRIMEIRA CÂMARA

VISTOS, relatados e discutidos estes autos que tratam de atos de concessão de pensão civil emitidos pelo Senado Federal;
ACORDAM os Ministros do Tribunal de Contas da União, reunidos em Sessão da 1ª Câmara, nos termos dos arts. 71, inciso III, da Constituição Federal, 1º, inciso V, e 39, inciso II, da Lei 8.443/1992 e 260, § 1º, do RITCU, ante as razões expostas pelo Relator, em:
9.1. consignar, na base de dados do sistema Sisac, a anotação de registro tácito dos atos de concessão de pensão civil instituídos pelos ex-servidores Antônio de Pádua Carneiro (XXX.575.473-XX) e Antônio Alves Santos (XXX.631.091-XX) ;
9.2. adotar, de imediato, as medidas pertinentes com vistas à revisão de ofício dos atos de concessão de pensão civil instituídos por Antônio de Pádua Carneiro e Antônio Alves Santos, levando em conta, para tanto, as irregularidades identificadas neste processo.

Atos de concessão de pensão civil emitido pelo Senado Federal. Apreciação para fins de registro.

Primeira Câmara

Senado Federal.

3. Interessadas: Franscy Dantas Rodrigues Carneiro (XXX.807.676-XX); Maria Ernestina dos Santos (XXX.704.911-XX); Maria Gecy de Souza Barbosa Santos (XXX.563.411-XX).

13.1. Ministros presentes: Walton Alencar Rodrigues (Presidente), Vital do Rêgo (Relator) e Jorge Oliveira.
13.2. Ministro-Substituto convocado: Marcos Bemquerer Costa.
13.3. Ministros-Substitutos presentes: Augusto Sherman Cavalcanti e Weder de Oliveira.

ACORDAO-COMPLETO-2521453

Acórdão 2950/2021 - Plenário

VITAL DO RÊGO

Adoto como relatório, com os devidos ajustes de forma, a instrução elaborada no âmbito da Secretaria de Fiscalização de Integridade de Atos e Pagamentos de Pessoal e de Benefícios Sociais - Sefip (peça 8) , com a qual se manifestou de acordo o corpo gerencial daquela unidade técnica especializada (peça 9) , a seguir transcrita:
INTRODUÇÃO
1.	Trata-se de atos de concessão de pensão civil acima mencionados, cujos instituidores foram servidores do Senado Federal.
2.	Os atos foram submetidos eletronicamente, para fim de registro, à apreciação do Tribunal de Contas da União (TCU) , de acordo com o art. 71, inciso III, da Constituição Federal. 
EXAME TÉCNICO
Exame das constatações
3.	A seguir, analisar-se-á, para cada instituidor, o respectivo ato de concessão de pensão civil.
Em relação ao instituidor Sr. ANTONIO DE PADUA CARNEIRO
4.	Os atos de concessão de aposentadoria cadastrados nesta Corte foram considerados prejudicados por perda de objeto (ns. 30734703-04-2013-000242-6, 30734703-04-2013-000243-4 e 30734703-04-2013-000244-2) , conforme Acórdão 9/2016-TCU-Segunda Câmara, relator Ministro Augusto Nardes.
5.	Em análise, o instituidor faleceu em 13/12/2007; o que habilitou a Sra. FRANSCY DANTAS RODRIGUES CARNEIRO (viúva) ao benefício pensional.
6.	Em consulta as rubricas salariais cadastradas no ato e que serviram de base de cálculo do benefício pensional, verifica-se que houve a inclusão do pagamento cumulado de "quintos" e "opção", situação vedada pela Jurisprudência desta Corte, na forma abaixo demonstrada.
Acórdão 465/2020-TCU-Segunda Câmara  (Aposentadoria, Relator Ministra Ana Arraes) 
Pessoal. Aposentadoria. Vantagem opção. Quintos. Aposentadoria-prêmio. Acumulação. Vedação. 
É vedada a acumulação da vantagem prevista no caput do art. 193 (incorporação na aposentadoria do valor do cargo em comissão ou da função de confiança) com a do art. 192 (aposentadoria-prêmio) ou, ainda, com a do art. 62 (quintos) , todos da Lei 8.112/1990, ressalvado apenas o direito de opção por uma das vantagens (para o servidor que implementou os requisitos de aposentadoria antes da EC 20/1998) , previsto no art. 193, § 2º, da mesma lei, o qual se referia à possibilidade de o servidor escolher um entre os diferentes institutos mencionados no artigo. Esse direito não se confunde com o termo "opção" a que s e refere o art. 2º da Lei 8.911/1994 ou o art. 18, § 2º, da Lei 11.416/2006, que dizem respeito à forma de calcular a remuneração do servidor efetivo investido em cargo em comissão ou função de direção, chefia e assessoramento.
7.	Dessa forma, considerando as rubricas cadastradas no ato e em simulação do benefício pensional (peça 3, pg. 2) , constata-se que o pagamento indevido acima descrito repercute nos proventos atualmente percebidos, diante dos contracheques à peça 3, pg. 1.
8.	Destarte, caberá proposta de apreciação do ato pela ilegalidade.
Em relação ao instituidor Sr. ANTÔNIO ALVES SANTOS
9.	Os atos de concessão de aposentadoria cadastrados nesta Corte foram considerados prejudicados por perda de objeto (ns. 30734703-04-2011-000348-6, 30734703-04-2011-000349-4 e 30734703-04-2011-000350-8) , conforme Acórdão 11423/2016-TCU-Segunda Câmara, relator Ministro Augusto Nardes.
10.	 Em análise, o instituidor faleceu em 06/10/2013; o que habilitou as Sras. MARIA ERNESTINA DOS SANTOS (ex-esposa pensionada) e MARIA GECY DE SOUZA BARBOSA SANTOS (viúva) ao benefício pensional.
11.	 Em consulta as rubricas salariais cadastradas no ato e que serviram de base de cálculo do benefício pensional, verifica-se que houve a inclusão do pagamento cumulado de "quintos" e "opção", situação vedada pela Jurisprudência desta Corte (vide item 6) .
12.	 Dessa forma, considerando as rubricas cadastradas no ato e em simulação do benefício pensional (peça 4, pg. 3) , constata-se que o pagamento indevido acima descrito repercute nos proventos atualmente percebidos, diante dos contracheques à peça 4, pg. 1-2.
13.	 Destarte, caberá proposta de apreciação do ato pela ilegalidade.
CONCLUSÃO
14.	 Será proposto que os atos sejam apreciados pela ilegalidade, em virtude da constatação de rubrica indevida ("opção" e "quintos") na base de cálculo do benefício pensional, o que reflete em valor atualmente pago acima do devido.
- instituidor Sr. ANTONIO DE PADUA CARNEIRO, CPF XXX.575.473-XX, ato número 30734703-05-2008-000003-3 (inicial) ; beneficiária Sra. FRANSCY DANTAS RODRIGUES CARNEIRO, CPF XXX.807.676-XX;
- instituidor Sr. ANTÔNIO ALVES SANTOS, CPF XXX.631.091-XX, ato número 30734703-05-2013-000043-0 (inicial) ; beneficiária Sra. MARIA ERNESTINA DOS SANTOS, CPF XXX.704.911-XX, e MARIA GECY DE SOUZA BARBOSA SANTOS, CPF XXX.563.411-XX.
15.	 Registre-se ainda que a análise do presente feito observou o regramento inscrito na Resolução TCU 315/2020, e que os atos acima descritos completarão 5 anos no TCU em 25/02/2021 e 09/03/2021.
PROPOSTA DE ENCAMINHAMENTO
16.	 Ante o exposto, propõe-se:
a) considerar ilegal e recusar registro aos atos abaixo nominados, com base nos arts. 71, inciso III, da Constituição Federal, 1º, inciso V, e 39, inciso II, da Lei 8.443/1992 e 260, § 1º, do Regimento Interno do Tribunal de Contas da União (TCU) ;
- instituidor Sr. ANTONIO DE PADUA CARNEIRO, CPF XXX.575.473-XX, ato número 30734703-05-2008-000003-3 (inicial) ; beneficiária Sra. FRANSCY DANTAS RODRIGUES CARNEIRO, CPF XXX.807.676-XX;
- instituidor Sr. ANTÔNIO ALVES SANTOS, CPF XXX.631.091-XX, ato número  30734703-05-2013-000043-0 (inicial) ; beneficiária Sra. MARIA ERNESTINA DOS SANTOS, CPF XXX.704.911-XX, e MARIA GECY DE SOUZA BARBOSA SANTOS, CPF XXX.563.411-XX.
b) dispensar a devolução dos valores indevidamente recebidos até a data da ciência do Senado Federal do Acórdão que vier a ser proferido, com base no Enunciado 106 da Súmula da Jurisprudência do TCU;
c) determinar ao Senado Federal, com base no art. 45 da Lei 8.443/1992 e no art. 4º, inciso I, da Resolução TCU 315/2020, que:
c.1) faça cessar os pagamentos decorrentes dos atos impugnados, comunicando ao TCU, no prazo de quinze dias, as providências adotadas, nos termos dos art. 262, caput, do Regimento Interno do TCU, 8º, caput, da Resolução - TCU 206/2007;
c.2) cadastre novos atos, livres das irregularidades apontadas, submetendo-os ao TCU no prazo de trinta dias, nos termos dos arts. 262, § 2º, do Regimento Interno do TCU e 19, § 3º, da Instrução Normativa - TCU 78/2018; 
c.3) informe às beneficiárias o teor do Acórdão que vier a ser prolatado, encaminhando ao TCU, no prazo de trinta dias, comprovante da data de ciência pelas interessadas, nos termos do art. 4º, § 3º, da Resolução - TCU 170/2004, alertando-as de que o efeito suspensivo proveniente de eventual interposição de recurso não as exime da devolução dos valores indevidamente percebidos após a notificação, em caso de não provimento desse recurso.
2.	O Ministério Público junto ao TCU, representado nos autos pelo Procurador Dr. Júlio Marcelo de Oliveira, manifestou-se de acordo com a proposição da unidade técnica (peça 10) .
Eis o Relatório.

não há.

Procurador Júlio Marcelo de Oliveira.

PENSÃO CIVIL. INCLUSÃO, NOS PROVENTOS DE UMA DAS PENSÕES, DE PARCELA DE QUINTOS INCORPORADA EM DECORRÊNCIA DA OCUPAÇÃO DE FUNÇÃO INERENTE AO CARGO EFETIVO. BIS IN IDEM. PAGAMENTO CUMULATIVOS DA VANTAGEM DENOMINADA "OPÇÃO" COM QUINTOS. IMPOSSIBILIDADE. IRREGULARIDADES QUE SE COMUNICAM PARA AS PENSÕES. REGISTRO TÁCITO VERIFICADO. REVISÃO DE OFÍCIO.

PENSÃO CIVIL (PCIV)

Secretaria de Fiscalização de Integridade de Atos e Pagamentos de Pessoal e de Benefícios Sociais (Sefip).

Em análise, atos de concessão de pensão civil emitidos pelo Senado Federal e instituídos pelos ex-servidores Antônio de Pádua Carneiro (em favor de Franscy Dantas Rodrigues Carneiro, na condição de viúva) e Antônio Alves Santos (em favor de Maria Ernestina dos Santos, na condição de ex-esposa pensionada, e Maria Gecy de Souza Barbosa Santos, na condição de viúva) . 
Nos atos em questão, a Secretaria de Fiscalização de Integridade de Atos e Pagamentos de Pessoal e de Benefícios Sociais deste Tribunal - Sefip identificou como irregularidade comum aos atos a inclusão, no cálculo dos respectivos benefícios de pensão (sem paridade) , das parcelas de quintos com opção, a despeito de tal cumulação ser vedada por esta Corte de Contas. Diante de tais irregularidades, a Sefip propõe considerar ilegais as referidas concessões.
O Ministério Público junto ao TCU, em parecer emitido em 1/1/2021, aquiesceu às conclusões da Sefip.
II
A despeito de concordar com a irregularidade apontada pela Sefip para as pensões em comento, dissinto das conclusões dos pareceres precedentes pelas razões que passo a expor.
De início, observo que, nos termos do que restou decidido a partir do julgamento do RE 636.553, os atos em epígrafe encontram-se registrados. Isso porque o ato de pensão civil instituído por Antônio de Pádua Carneiro foi disponibilizado ao TCU em 9/3/2016, encontrando-se registrado tacitamente desde 9/3/2021. De igual forma, o ato de pensão civil instituído por Antônio Alves Santos foi disponibilizado ao TCU em 25/2/2016 e, por tal razão, está registrado tacitamente desde 25/2/2021. Com isso, não há como esta corte negar registro às concessões em comento.
A despeito de tais constatações, registro que as referidas pensões civis contemplam irregularidades que maculam o registro. 
Em ambas as concessões, foram incluídas nos proventos, e de forma concomitante, as parcelas decorrentes de quintos e opção, sendo que tal cumulação vai de encontro ao que preconiza a jurisprudência desta Corte de Contas a saber:
É vedada a acumulação da vantagem prevista no caput do art. 193 (incorporação na aposentadoria do valor do cargo em comissão ou da função de confiança) com a do art. 192 (aposentadoria-prêmio) ou, ainda, com a do art. 62 (quintos) , todos da Lei 8.112/1990, ressalvado apenas o direito de opção por uma das vantagens (para o servidor que implementou os requisitos de aposentadoria antes da EC 20/1998) , previsto no art. 193, § 2º, da mesma lei, o qual se referia à possibilidade de o servidor escolher um entre os diferentes institutos mencionados no artigo. (Acórdão 465/2020-TCU-Segunda Câmara) .
No caso da pensão instituída por Antônio de Pádua Carneiro, ex-ocupante do cargo de Consultor Legislativo, observo que o referido instituidor não poderia ter incorporado quintos. Isso porque a função antigamente atribuída aos consultores legislativos, a despeito de seu nomen iuris, era parcela inerente ao cargo efetivo desses servidores, circunstância que afasta por completo a hipótese de incorporação de "quintos" (oriundo dessa função) ou a ideia de "opção" envolvendo a vantagem. Nesse sentido os Acórdão 1473/2009-TCU-Segunda Câmara, 5.006/2020-TCU-1ª Câmara e 2.602/2013-TCU-Plenário. 
Vale mencionar que o STF, ao decidir o RE 636.553, deixou claro, na referida decisão que os atos registrados tacitamente podem ser revisados de ofício no prazo de cinco anos contados a partir do registro. Senão vejamos:
 (...) 
Consignou-se, ainda, ser possível citar a utilização do prazo de cinco anos estabelecido pela Lei 9.873/1999 (que dispõe sobre a "prescrição para o exercício de ação punitiva pela Administração Pública Federal, direta e indireta") , bem como a própria Lei 9.784/1999, que, apesar de não se aplicar diretamente ao caso, pode servir de diretriz para a fixação de prazo razoável aos tribunais de contas.
Com essa fundamentação, o Supremo Tribunal Federal definiu que a fixação do prazo de cinco anos se afigura razoável para que as cortes de contas procedam à análise da legalidade dos atos de concessão inicial de aposentadoria, reforma ou pensão, após o qual estes serão considerados definitivamente registrados. 
Trata-se de prazo ininterrupto, a ser computado a partir da chegada do processo à respectiva corte de contas - ou, como definido pelo Ministro Roberto Barroso durante o julgamento, um verdadeiro período de "cinco anos tout court". 
Passado esse prazo sem finalização do processo, o ato restará automaticamente estabilizado. Abre-se, a partir daí, a possibilidade de sua revisão, nos termos do art. 54 da Lei 9.873/1999. (destaques acrescidos) 
Diante do exposto, e tendo em vista que a contagem do prazo para fazer a revisão de oficio nos casos concretos dos autos há pouco se iniciou, cabe a este Tribunal adotar as medidas pertinentes com vistas a iniciar tal procedimento, nos termos do que preconiza o art. 260, § 2º, do RITCU.
Ante o exposto, VOTO para que seja adotada a minuta de acórdão que ora trago ao exame deste Colegiado. 
TCU, Sala das Sessões Ministro Luciano Brandão Alves de Souza, em 23 de março de 2021.
Ministro VITAL DO RÊGO 
Relator